【裁判字號】    99,訴,627
【裁判日期】    991130
【裁判案由】    分割共有物
【裁判全文】
臺灣臺南地方法院民事判決               99年度訴字第627號
原      告  許張月秀
被      告  許文和
上列當事人間請求分割共有物事件，本院於民國99年11月25日言
詞辯論終結，判決如下：
    主  文
兩造共有坐落台南縣大內鄉○○○段二三一之四地號、地目旱、
面積五九○六平方公尺土地，應予分割為:如附圖二所示編號甲
面積二九五三平方公尺分歸原告所有，編號乙面積二九五三平方
公尺分歸被告所有。
訴訟費用由兩造各自負擔新台幣壹萬貳仟壹佰伍拾伍元。
    事  實
一、原告起訴主張:坐落於台南縣大內鄉○○○段231-4地號土地
    (以下簡稱為系爭土地)，地目旱，面積5,906平方公尺，為
    兩造分別共有，權利範圍各為二分之一，兩造間無不分割之
    約定，法律上亦無不能分割之原因，經原告聲請調解請求被
    告協議分割未果，實有訴請分割共有物之必要，因而提起本
    訴。並聲明:兩造共有坐落台南縣大內鄉○○○段231-4地號
    土地，地目旱，面積5,906平方公尺之系爭土地應予以分割
    ，而分割方法為系爭土地之東側（即如附圖二所示編號甲部
    份）為原告所有，西側（即如附圖二所示編號乙部份）為被
    告所有。
二、被告則以：對於原告請求分割並無意見，但不同意原告提出
    之分割方案，因該分割方案，被告分得之部份與通行之道路
    較遠且相鄰之面積較小，故被告雖同意分割方法為系爭土地
    之西側為被告所有，東側為原告所有，然因東側土地與道路
    相鄰之面積較寬廣，經濟價值較高，原告應以金錢補償被告
    此部份之損失。
三、得心證之理由:
(一)本件原告起訴主張系爭土地地目為旱，面積為5,096平方公
    尺，兩造為分別共有，應有部份各二分之一，此為被告所不
    爭執，並業據原告提出土地登記謄本等件為證，自堪信原告
    主張為真實。
(二)按各共有人，除法令另有規定外，得隨時請求分割共有物。
    但因物之使用目的不能分割或契約訂有不分割之期限者，不
    在此限，此民法第823條第1項定有明文。經查:系爭土地，
    兩造既無不分割之特約，亦無因物之性質致不能分割之情事
    ，為雙方所不爭執，自堪信為真實，原告自得爰依民法第82
    3條第1項之規定，隨時請求分割共有物。
(三)又按共有物之分割，依共有人協議之方法行之。分割之方法
    不能協議決定，或於協議決定後因消滅時效完成經共有人拒
    絕履行者，法院得因任何共有人之請求，命為下列之分配：
    以原物分配於各共有人。但各共有人均受原物之分配顯有困
    難者，得將原物分配於部分共有人。原物分配顯有困難時，
    得變賣共有物，以價金分配於各共有人；或以原物之一部分
    分配於各共有人，他部分變賣，以價金分配於各共有人。以
    原物為分配時，如共有人中有未受分配，或不能按其應有部
    分受分配者，得以金錢補償之。以原物為分配時，因共有人
    之利益或其他必要情形，得就共有物之一部分仍維持共有，
    此民法第824條第1、2、3、4項定有明文。茲將分割方法說
    明如下：
 1、系爭土地，西鄰同段231-1號土地及前方道路處有一層樓鐵
    皮屋，門牌號碼為:台南縣大內鄉二重溪199之5號，為被告
    許文和所有；西側部份除上開鐵皮屋外，尚有一網室木瓜棚
    ；東臨同段232-3地號土地部分，現為種植果園及空地等情
    ，業經本院於99年7月14日會同兩造及台南縣麻豆地政事務
    所測量員至現場勘測屬實，並製有勘驗筆錄及土地複丈成果
    圖各1份在卷(見本院卷第18頁至第21頁)足稽，復有原告提
    出之現況照片3張附卷(見本院新市簡易庭99年度新簡調字第
    67號卷第20頁至第21頁)足憑，且為兩造所不爭執，自堪信
    為真實。
 2、本院審酌各共有人上開所有建物之地理位置、兩造使用土地
    現狀、地上物是否有保存之意願及價值、共有人間之應有部
    分價值及土地上已存有之道路規劃，再參以分割後取得各該
    部分土地者，可緊鄰既有建物而得發揮較大之土地經濟效用
    ，故本院斟酌系爭土地之地形、使用現況及當事人之意願等
    情，爰命以原物分配於各共有人，並以如附圖二所示方案為
    分割，以利整體之利用，並說明如下：
  依台南縣麻豆地政事務所土地複丈成果圖99年6月23日所測丈
    字第97000號(下稱附圖一)所示，編號丙之一層樓鐵皮屋(面
    積68平方公尺)，及編號乙之溫室網(面積2,451平方公尺)，
    均為被告所有；另編號甲之空地(面積3,387平方公尺)，部
    分為原告種植酪梨等農作物之用，是本院就雙方目前對系爭
    土地之使用現況及被告所有建物之使用效益、通行位置及原
    告空地之經濟效用綜合審酌，認應將如附圖二所示編號甲部
    分土地分歸原告所有(面積2,953平方公尺)；如附圖二所示
    編號乙部分（即含溫室網及鐵皮屋部分，面積共2,953平方
    公尺）土地分歸被告單獨所有。此符合共有人之使用現況，
    避免被告目前使用之鐵皮屋及溫室網分歸原告所有致日後有
    拆除之弊，兼顧物之整體價值維護。
  按法院裁判分割共有物，除應審酌各共有人之利害關係，及共
    有物之性質外，尚應審酌共有物之價格，倘共有人中有不能
    按其應有部分受分配，或所受分配之不動產，其價格不相當
    時，法院非不得命以金錢補償之(最高法院57年台上字第2117
    號判例參照)。惟查:依如分割圖所示之分割方案，兩造分得
    之土地面積均等，被告分得土地雖臨道路面積較小，惟其分
    歸取得之編號乙部份地形方正，經濟利用價值較好，而原告
    分得之土地後段界線歪曲，雖相臨道路之面積較廣，亦未必
    具有較高之經濟價值。又被告於99年11月25日言詞辯論筆錄
    中表示不再請求現金補償(見本院卷第49頁)，是本院不再審
    酌補償金額，末此敘明。
四、綜上所述，本院經審酌共有人之應有部分比例，土地上現有
    建築物之構造、位置、兩造共有人之經濟利益及其意願等因
    素，爰依附圖二所示之分割方法，判決如主文第1項所示。
五、末按，因共有物分割、經界或其他性質上類似之事件涉訟，
    由敗訴當事人負擔訴訟費用顯失公平者，法院得酌量情形，
    命勝訴之當事人負擔其一部，民事訴訟法第80條之1定有明
    文。係爭土地因分割方案不同致兩造無法達成協定，依前開
    說明，本院認本件訴訟費用應由兩造按其原應有部分比例負
    擔為適當。本件訴訟費用額確定為24,310元（即第一審裁判
    費21,790元及原告已墊付測量費用2,520元），應由原、被
    告各自負擔二分之一即新臺幣12,155元，爰判決如主文第2
    項所示。
六、據上論結，本件原告之訴為有理由，依民事訴訟法第78條、
    第80條之1、第87條，判決如主文。
中    華    民    國    99    年    11    月    30    日
                  民事第二庭  法  官  田玉芬
以上正本係照原本作成
如對本判決上訴，須於判決送達後20日內向本院提出上訴狀
中    華    民    國    99    年    11    月    30    日
                              書記官  劉紀君

司法院資訊處製作；財團法人民間司法改革基金會備份。
